臺灣臺南地方法院刑事判決　　　　　　　95年度訴字第1591號
公　訴　人　臺灣臺南地方法院檢察署檢察官
被　　　告　癸○○
　　　　　　　　　　（另案在臺灣高雄二監執行中）
指定辯護人　本院公設辯護人丙○○
上列被告因偽造有價證券案件，經檢察官提起公訴（九十五年度
偵緝字第六三一號），本院判決如下：
    主  文
癸○○無罪。
    理  由
一、公訴意旨略以：被告癸○○於民國九十三年八月二十二日後
    之某日，先以不詳之方式，取得發票人欄蓋有「戊○○」印
    文之空白支票二紙後（票號分別為ＣＮ四八七一六三號及Ｃ
    Ｎ四八七一六八號、付款人富邦銀行臺南分行，均為戊○○
    於九十三年八月二十二日下午十時許，在臺南縣永康市○○○路一八二巷三弄五號住處，連同簽發支票專用印章一枚等
    物一併為不詳人士所竊取），竟基於偽造有價證券之概括犯
    意：（一）於九十三年九或十月間之某時，臺南縣佳里鎮○○路其所經營之「茂林檳榔攤」內，於前揭ＣＮ四八七一六
    三號空白支票上填載發票日期為「９４年１月３０日」、支
    票面額新臺幣（下同）「貳萬伍仟元整」、「２５０００」
    ，用以偽造「戊○○」所簽發之支票一張，並於九十三年十
    一月十五日，在臺南縣麻豆鎮○○路六六號，將前開偽造之
    支票交給不知情乙○○，用以清償汽車保養維修費用；（二
    ）於九十四年二月初，在不詳處所，於前揭ＣＮ四八七一六
    八號空白支票上填載發票日期為「９４年２月１５日」、支
    票面額新臺幣「貳萬貳仟參佰元整」、「２２３００」，再
    偽造「戊○○」所簽發之支票一張，並在臺南市○○區○○
    街二九號附近，將前開偽造之支票交給不知情之余佳霖（原
    名余素月，所涉偽造有價證券部分，另案為不起訴處分），
    作為清償賭債及調借現金之用。嗣分別於九十四年一月三十
    日、同年二月二十二日，經不知情之乙○○、傅文財等持前
    開偽造支票二紙至金融機構提示時，因該支票為戊○○掛失
　　止付而遭退票，始獲悉上情。因認被告癸○○涉有刑法第二
  　百零一條第一項之偽造有價證券罪嫌等語。
二、按犯罪事實應依證據認定之，無證據不得認定犯罪事實；又
  　不能證明被告犯罪或其行為不罰者，應諭知無罪之判決，刑
    事訴訟法第一百五十四條第二項、第三百零一條第一項分別
    定有明文。又認定犯罪事實所憑之證據，雖不以直接證據為
    限，間接證據亦包括在內；然而無論直接或間接證據，其為
    訴訟上之證明，須於通常一般之人均不致有所懷疑，而得確
    信其為真實之程度者，始得據為有罪之認定，倘其證明尚未
    達到此一程度，而有合理之懷疑存在時，基於無罪推定之原
    則，即應為無罪之判決。
三、公訴意旨認被告涉有上開罪嫌，係以(1)被告癸○○之供述；
    (2)證人己○○於警詢時之陳述；(3)證人壬○○於偵查中之證
    述；(4)證人即被害人戊○○於警詢時之指述；(5)證人郭文廣
    於警詢時之證述；(6)證人乙○○於警詢時之證述；(7)卷附支
    票二張（票號分別為ＣＮ四八七一六三號及ＣＮ四八七一六
    八號，以下前者簡稱支票（一），後者簡稱支票（二））；
    (8)報案三聯單一張、遺失票據申報書二張；(9)掛失止付票據
    提示人資料查報表及臺灣票據交換所退票理由單各二張（以
    上書面證據均影本）等資為主要論據。
四、證據能力之說明：
　(一)證人己○○、壬○○於警詢時之證述，係屬被告以外之人於
  　審判外之言詞與書面陳述，為傳聞證據，經被告之指定辯護
    人於本院準備程序中明示不同意作為證據（本院卷第二七頁
    ），依刑事訴訟法第一百五十九條第一項之規定，應認為不
    具證據能力。
  (二)按證人依法應具結而未具結者，其證言不得作為證據，刑事
    訴訟法一五八條之三定有明文。本件證人壬○○、庚○○於
    檢察官偵訊時之陳述，因未經具結，依上開規定，自應認無
    證據能力。
  (三)證人郭文廣、戊○○、乙○○、余佳霖於警詢時之證述，被
    告及指定辯護人未於本院準備程序進行時予以爭執，亦未於
    本案言詞辯論終結前聲明異議，依刑事訴訟法第一百五十九
　　條之五第二項規定，視為被告及指定辯護人同意作為證據；
  　且經本院審酌該等言詞陳述作成時情況及證據取得過程等節
    ，認為上開證據適宜作為證據，依同法條第一項之規定，應
    認上開供述證據有證據能力。
  (四)證人潘秀英、庚○○、傅文財、蔣文祥於警詢時之證述、證
    人余佳霖於檢察官偵訊時之證述，經本院於審理程序中予以
　　調查，被告、指定辯護人及公訴檢察官均未於本案言詞辯論
  　終結前聲明異議，依刑事訴訟法第一百五十九條之五第二項
　　規定，視為被告、指定辯護人及檢察官均同意作為證據；本
  　院審酌該等言詞陳述作成時情況及證據取得過程等節，認為
    上開證據適宜作為證據，依同法條第一項之規定，應認上開
    供述證據有證據能力。
  (五)卷附支票（一）、（二）、報案三聯單、遺失票據申報書、
    掛失止付票據提示人資料查報表及臺灣票據交換所退票理由
    單等證據方法，被告及指定辯護人於準備程序中表示沒有意
    見，且無事實顯示係公務員因違法蒐證所取得之證據，自均
    有證據能力。
五、實體事實之認定
  　被告始終堅決否認有偽造有價證券之犯行，於偵訊時辯稱略
    以：第一張票是九十三年十二月向壬○○借的，之後由壬○○夫妻一起拿到伊檳榔攤給伊，第二張票是與庚○○一起到
    臺南縣下鄉中營壬○○的瓦斯行借的，由壬○○的太太交給
    伊等二人，交付時只有蓋好發票人的章，伊不知是失竊的票
    等語（偵緝卷第二七、四一頁）；於本院準備程序則辯稱略
    以：伊不知道支票是別人失竊的，支票上之印文是已經蓋好
　　的，伊是跟壬○○借支票，第一張是壬○○拿給伊的，第二
  　張是己○○給伊的，己○○拿給伊支票時，庚○○也同時跟
    己○○借了一張支票，伊本來不知道壬○○的太太叫己○○
　　等語（本院卷第二四至二五頁）；指定辯護人亦為被告辯護
  　略以：被告所使用之二張支票，確實係被害人戊○○所失竊
    且已掛失止付，倘證人壬○○及其妻己○○承認有借本案二
    張支票給被告，則渠等將可以涉及竊盜罪嫌，故證人壬○○
    及其妻己○○否認有交支票給被告，並不足為奇。然依被告
    之辯解，證人辛○○可證明被告曾打電話向壬○○借支票，
    證人丁○○可證明壬○○及己○○在檳榔攤交付一張支票給
    被告，證人庚○○則可證明與被告一同至壬○○家中向己○○借票，故請審酌被告辯解為妥適判決等語。查：
  (一)被告於準備程序坦認上開支票（一）、（二）之發票日期、
    金額均為其所填寫，且對上開支票係戊○○於九十三年八月
    二十二日，遭不詳之人進入其住處竊取（戊○○所失竊支票
　　包括其富邦銀行臺南分行號碼為ＣＮ0000000至ＣＮ
  　0000000號之空白支票計十八張及支票帳戶之印鑑章
    等物），戊○○於翌日已掛失止付；於九十三年十一月十五
  　日，將上開支票（一）交付與不知情之丁○○，用以支付乙○○所經營汽車保養廠維修費用；又於九十四年二月初，將
    上開支票（二）交付與不知情之余佳霖用以週轉現金等情均
    不爭執（本院卷第二四、二八至二九頁），且有證人戊○○
    及其夫郭文廣、乙○○於警詢時之陳述、證人余佳霖於偵查
    中之證述可資佐證，堪信屬實。
  (二)公訴人固以上開證據認定被告涉有偽造有價證券罪嫌，惟除
    經排除證據能力之證人己○○警詢陳述及證人壬○○偵訊陳
    述外，其餘均為被告所不爭執事項。易言之，本案尚待釐清
    之關鍵點闕為：(1)上開支票（一），是否係壬○○於九十三
    年十月間在其所經營之「茂林檳榔攤」所交付與被告？(2)上
　　開支票（二），是否係己○○於九十四年二月初，在臺南縣
  　下營鄉中營六一號壬○○及己○○所經營瓦斯行交付與被告
    ？(3)被告是否知悉上開支票係戊○○失竊之支票？被告是否
　　知悉壬○○的太太名為己○○？(4)己○○是否在交付支票給
  　被告之同時，也將戊○○失竊之ＣＮ0000000號支票
    （下稱支票（三））交付給陳瑋穎？
　(三)證人壬○○於本院審理時固證述：伊在入監前幾個月認識被
  　告，伊有在中營開瓦斯行，與被告無債務關係，伊識字，被
    告也認識伊太太，時間與伊差不多，伊從來沒有拿過支票給
    被告，伊曾經介紹女兒到被告之「茂林檳榔攤」工作，但伊
    女兒有因薪資問題與被告弄得不愉快，伊在「茂林檳榔攤」
    認識庚○○，被告是否知道伊的本名伊不知道，別人都叫伊
    「堡仔」或是「亮堡」，被告知道伊中營的瓦斯行，因為伊
    女兒在「茂林檳榔攤」工作，所以會提到，被告有去過伊家
    ，被告有無跟庚○○去過伊家沒有印象，伊沒有跟被告借過
    錢，沒有人叫伊「坤洲」，伊沒有拿過支票給己○○等語（
    本院卷第一六三至一六五頁）。惟其證言仍有下述疑問：
  1.證人庚○○先於警詢時陳述：伊與「寶仔」的老婆是九十三
    年十月份認識的，本案之支票（三）即是向她借的，於九十
    四年一月底，在臺南縣下營鄉中營農會附近「寶仔」（按與
    「堡仔」臺語發音相同）所開設之瓦斯行外，由「寶仔」老
    婆將已填妥並蓋印之支票（三）交給伊，「寶仔」的老婆是
    己○○，住臺南縣下營鄉中營六一號等語（警卷第二一至二
    七頁）；嗣於本院審理時則證述：伊在「茂林檳榔攤」認識
    被告，知道被告住麻豆，且在該處看過壬○○及己○○，有
    交談過，但沒有交情，伊於九十三年底或九十四年初有跟被
    告借一張三萬元的票，但被告借票時，伊有開車載被告去中
    營，被告說要回去拿票，被告坐副駕駛座，在車上有打電話
    ，但不記得說些什麼，當時伊沒有看到被告跟何人借票，伊
    拿到票時，上面的金額、日期及印章均已填妥，伊知道票主
    是女生，以為那是被告的太太，所以沒有問被告，伊在永康
    分局做完筆錄後，警員要伊去中營找地址跟人，伊才知道己○○不是被告的太太，該處是一個瓦斯行，伊有看到己○○
  　有拿一個像是紙捲起來的圓筒給被告，伊忘記當天被告有無
　　下車，也不記得己○○是將東西拿到車邊還是被告下車去拿
  　、到達時被告有無喊叫等語（本院卷第一五五至一六二頁）
    。前後證詞雖有些許出入，惟依上開陳述，其所行使之支票
    （三）顯然來自當時住在臺南縣下營鄉中營六一號之己○○
    ，而其配偶即為綽號「寶仔（音同堡仔）」之壬○○。
  2.證人乙○○於本院審理時證述：伊認識被告，被告曾經將車
    子交給伊位在麻豆鎮○○路六六號之保養廠修理一次，本來
    被告說要分期一個月支付一萬元，修完車後的第一個月付了
    一萬元現金，後來就沒有按約定支付，伊要求被告開支票，
    後來被告透過丁○○拿一張二萬多元支票到伊保養廠給伊，
    被告沒有一起來，伊記得丁○○第一次拿支票給伊時，支票
    正面沒有蓋章，所以伊就叫丁○○拿回去蓋章，後來丁○○
　　再拿支票來時就已經有蓋章等語（本院卷第一九一至一九四
  　頁）；而證人丁○○於本院審理時則證述：伊與被告是朋友
    ，不認識壬○○，被告於九十三年十一月間有發生車禍，後
    來被告的車子拖到乙○○的保養廠修理，伊記得修理費好幾
    萬元，如何支付，詳情伊不清楚，但伊有幫乙○○去向被告
    要了一張支票，伊應該是在被告的「茂林檳榔攤」跟被告拿
    的，當時尚有一對夫妻在場，但伊不認識，約四十五歲，當
    時伊去「茂林檳榔攤」跟被告拿支票，被告跟夫妻中的女方
    講說「票拿過來」，就從該女子手中拿了一張票交給伊，伊
    拿到支票後就拿給乙○○，乙○○發現支票沒有劃線，印象
    中不是沒蓋印章，伊就馬上又拿到「茂林檳榔攤」給被告處
　　理，被告是如何處理伊忘記了，但二、三分鐘後就又交給伊
  　了，那對夫妻是否還在伊忘記了，支票上的金額、日期是何
　　人填寫伊不知道，伊也沒有看到有人在填寫支票內容等語（
  　本院卷第一九五至二百頁）。上開證人所提及之支票，核諸
    卷附掛失止付票據提示人資料查報表（警卷第六八至六九頁
    ），自係本案支票（一）無疑。
  3.上開證人庚○○、乙○○及丁○○所言與被告辯解互核結果
    ，至少有以下共通點：(1)支票（一）是一對中年夫妻於九十
    三年約十一月至十二月間，在被告所經營之「茂林檳榔攤」
    交給被告；(2)支票（三）係被告與庚○○約於九十四年初前
    後共同前往臺南縣下營鄉中營六一號壬○○家中所經營之瓦
    斯行向己○○索取。倘上開基本情節屬實，參諸本案支票（
    二）係與支票（一）、（三）同為證人戊○○於九十三年八
    月二十二日遭竊之事實，則被告所填載、行使之支票（二）
    ，即非無可能確係被告向同一來源即己○○所借用。其次，
    證人壬○○雖為前揭證述，惟本案被告被訴事實與被告之辯
    解，與證人壬○○利害關係相反，經驗上本無從期待證人壬○○在具結後，即為對己不利而使自己有遭追訴風險之證述
    ，其證言之憑信性在有其他佐證前，自不應為過高之評價，
    甚至逕採為對被告論罪科刑之證據。再者，在本案中，與證
    人壬○○利害關係一致之證人己○○在本院審理期日經傳喚
    到庭，審判長告知刑事訴訟法第一百八十一條規定內容及得
    拒絕證言之權利後，證人己○○明確表示拒絕證言，此種證
    人拒絕證言之表現，非不能認係一種態度證據，據以懷疑證
    人涉案之可能性。綜上，證人壬○○上開證言尚難遽予採信
    ；反之，被告前揭辯解，即無從排除其可能性。
  4.倘無從排除被告辯解之可能性，即被告所填載、行使之本案
    支票（一）、（二）確有可能來自壬○○及己○○夫妻。被
    告復辯稱伊本來不知道壬○○的太太叫己○○，此節不僅證
    人壬○○於本院審理程序中證述：被告是否知道伊太太的姓
    名，伊不清楚，伊只有介紹說她是我太太，沒有在被告面前
    叫過伊太太的名字，只有叫過「阿香」等語（本院卷第一六
    四頁），且無其他積極證據可資認定被告確實知悉壬○○之
    妻姓名為「己○○」，自無從據以推認被告知悉或可預見本
    案支票（一）、（二）俱屬他人遭竊或遺失。
  (四)本案支票（一）、（二）既有可能來自壬○○及己○○夫妻
    ，且當時被告並不知壬○○之妻姓名為「己○○」，因而誤
    以為所取得上開支票係己○○所有，即殊難認定被告填載、
    行使上開支票時，具有偽造或行使偽造有價證券之故意。
六、綜上，本件公訴意旨所提出前述各項用資證明被告偽造有價
    證券犯行之證據，尚未達到使通常一般人均不致有所懷疑，
    而得確信其為真實之程度，亦即尚有合理之懷疑存在；此外
　　，復無其他積極證據足以證明被告確有公訴意旨所指犯行，
　　本諸「罪證有疑，利歸被告」之證據法則，應認不能證明其
  　其偽造有價證券及行使偽造有價證券犯罪，自應為無罪判決
    之諭知。
據上論斷，應依刑事訴訟法第三百零一條第一項，判決如主文。
本案經檢察官甲○○到庭執行職務。
中　　華　　民　　國　　96　　年　　9 　　月　　18　　日
　　　　　　　　刑事第十庭  審判長法　官　陳欽賢
　　　　　　　　　　　　　　　　　法　官  林臻嫺
　　　　　　　　　　　　　　　　　法　官  陳賢德
以上正本證明與原本無異。
如不服本判決應於收受本判決後10日內向本院提出上訴書狀，並
應敘述具體理由。如未敘述上訴理由者，應於上訴期間屆滿後20
日內向本院補提理由書狀（均須按他造當事人之人數附繕本）「
切勿逕送上級法院」。
　　　　　　　　　　　　　　　　　書記官  莊文茹
中　　華　　民　　國　　96　　年　　9 　　月　　20　　日
